【裁判字號】    99,訴,1607
【裁判日期】    991208
【裁判案由】    返還不當得利等
【裁判全文】
臺灣臺北地方法院民事判決              99年度訴字第1607號
原      告  莊韻華
訴訟代理人  郭惠吉律師
被      告  莊宜儒
            莊秉瀚
兼  共  同
訴訟代理人  葉美花
上列當事人間返還不當得利等事件，本院於中華民國99年11月24
日言詞辯論終結，判決如下：
    主  文
原告之訴及其假執行之聲請均駁回。
訴訟費用新台幣由原告負擔。
    事實及理由
甲、程序方面：
    按訴狀送達後，原告不得將原訴變更或追加他訴。但請求之
    基礎事實同一者；擴張或減縮應受判決事項之聲明者，不在
    此限。民事訴訟法第255條第1項第2、3款分別著有明文。查
    ，原告起訴時原第2、3項聲明分別為(二)被告應連帶給付原告
    96萬元及自起訴狀繕本送達翌日起至給付日止，按年息5％
    計算之利息；(三)被告應自98年12月15日起迄騰空、點交上開
    1樓房屋予原告之日止，按月給付16,000元予原告。其中關
    於第三項聲明原係為對一繼續性債權提起將來給付之訴，迄
    至本院言詞辯論終結時，原告所主張之部分債權業已發生，
    故原告遂於民國99年11月24日言詞辯論期日，將第2、3項聲
    明分別更正為(二)被告應連帶給付原告1,136,000元及自起訴
    狀繕本送達翌日起至給付日止，按年息5％計算之利息；
    (三)被告應自99年11月15日起迄騰空、點交上開1樓房屋予原
    告之日止，按月給付16,000元予原告（見本院卷第54頁背面
    ），核原告所為係於第一審言詞辯論終結時，將其主張已發
    生之債權部分予以特定，顯係基於同一基礎事實擴張應受判
    決事項之聲明，核與首揭規定相符，自應准許。。
乙、實體方面：
一、原告起訴主張：坐落於門牌編號臺北市○○街38巷11之1號
    加強磚造2層樓房（下稱系爭房屋），係伊之母即訴外人莊
    孫鶴於民國48、49年間興建。雖因故未辦妥建築物所有權登
    記，但臺北市稅捐稽徵處就系爭房屋編有稅籍編號。迨莊孫
    鶴死亡後，其財產由伊及伊之弟訴外人莊德源（即被告葉美
    花之夫、莊宜儒、莊秉瀚之父）繼承。嗣莊德源死亡後，再
    由被告等繼承莊德源之財產。亦即系爭房屋伊有1/2之權利
    ，被告3人各有應有部分1/6之權利。是系爭房屋之房屋稅則
    由伊繳納1/2，其餘1/2由被告等負責繳納。又系爭房屋全部
    由被告3人使用收益，因被告三人之應有部分合計為1／2，
    顯然被告使用系爭房屋之全部已逾越渠等應有部分，被告等
    受有相當於租金之不當得利，致伊受有損害。而被告自96年
    1 月1日將系爭房屋1樓出租予訴外人梁明珠，每月租金為新
    臺幣（下同）32,000元。顯然被告自96年1月1日起就系爭房
    屋1樓部分，每月受有16,000元相當於租金之不當得利，致
    伊受有損害。綜上，如以93年12月15日計算至言詞辯論終結
    前之99年11月14日，被告受有1,136,000元相當於租金之不
    當得利。伊雖屢次向被告請求將系爭房屋1樓交由伊使用，
    均遭被告拒絕，致伊雖享有系爭房屋應有部分1／2之所有權
    ，且依法繳納稅捐，仍無法使用系爭房屋，爰依民法第1條
    、第817條第1項、第820條第1項、第823條第1項前段、第82
    4條、第184條第1項、第179條等規定，提起本件訴訟。並聲
    明：(一)請判令門牌編號臺北市○○街38巷11之1號1樓房屋歸
    原告管理、使用、收益，同址2樓房屋歸被告管理、使用、
    收益，被告應將上開1樓房屋騰空點交予原告；(二)被告應連
    帶給付原告1,136,000元及自起訴狀繕本送達翌日起至給付
    日止，按年息5％計算之利息；(三)被告應自99年11月15日起
    迄騰空、點交上開1樓房屋予原告之日止，按月給付16,000
    元予原告；(四)願供擔保，請准宣告假執行。
二、被告則以：被告不願依原告所提之使用方式分管系爭房屋。
    縱若被告應返還相當於租金之不當得利，原告亦應負擔被告
    等為房屋修繕之費用，修繕費用為300萬元，則自上開修繕
    費用部分，被告等主張抵銷。
三、兩造不爭執之事項：
（一）系爭房屋係原告之母即訴外人莊孫鶴於48、49年間興建。
      並未辦妥建築物所有權登記。但臺北市稅捐稽徵處就系爭
      房屋編有稅籍編號。
（二）莊孫鶴死亡後，其財產由原告及人莊德源（即被告葉美花
      之夫、莊宜儒、莊秉瀚之父）繼承，應繼分各為莊孫鶴遺
      產1/2。嗣莊德源死亡後，再由被告等繼承莊德源之財產
      ，應繼分各為莊德源遺產1/3。
四、兩造之爭點及論述：
    原告主張系爭房屋原告有應有部分1/2，被告三人各有應有
    部分1/6。又系爭房屋全部由被告三人使用收益，因被告3人
    之應有部分合計為1/2，顯然被告使用系爭房屋之全部已逾
    越渠等應有部分，被告等受有相當於租金之不當得利，致伊
    受有損害。故提起本件訴訟請求判命分管，並請求被告應返
    還所受不當得利等情，惟為被告所否認，並以前揭前詞置辯
    ，則本件應予審酌之主要爭點厥為：(一)原告就系爭房屋訴請
    分管是否合理有據？(二)原告得否請求被告給付相當於租金之
    不當得利？若可，其金額為若干？(三)被告就原告應分擔之系
    爭房屋修繕費用範圍內，主張抵銷，是否合理有據？現就
    本件之爭點，析述如后：
（一）原告是否得訴請分管部分：
      按共有物之管理，除契約另有約定外，應以共有人過半數
      及其應有部分合計過半數之同意行之。但其應有部分合計
      逾3分之2者，其人數不予計算。依前項規定之管理顯失公
      平者，不同意之共有人得聲請法院以裁定變更之。前二項
      所定之管理，因情事變更難以繼續時，法院得因任何共有
      人之聲請，以裁定變更之。修正後之民法第820條第1至3
      項分別定有明文。又公同共有之法律關係，依據民法第82
      8條第2項規定準用民法第820條之規定。復按，未經共有
      人協議分管之共有物，共有人對共有物之特定部分占用收
      益，須徵得他共有人全體之同意。如未經他共有人同意而
      就共有物之全部或一部任意占用收益，他共有人固得本於
      所有權請求除去其妨害或請求向全體共有人返還占用部分
      。然共有物分管契約，不以共有人明示之意思表示為限，
      共有人默示之意思表示，亦包括在內。惟所謂默示之意思
      表示，係指依共有人之舉動或其他情事，足以間接推知其
      效果意思者而言。（最高法院87年度台上字第1359號判決
      意旨可資參照）。經查：
    1.系爭房屋係由兩造繼承所得，並未辦理繼承登記、分割登
      記，故應屬公同共有物，兩造對系爭房屋並無原告所稱之
      應有部分，而僅有應繼分即潛在之應有部分，先予敘明。
    2.原告訴請分管系爭房屋，然兩造間之公同共有之法律關係
      尚未消滅，且所謂「分管」乃共有人間就共有物之使用、
      或管理方法所訂定之契約，由共有人實際劃定各人使用之
      範圍，此種契約，即係民法第820條第1項所稱契約之一種
      ，依修正前之舊法規定分管契約自應經全體共有人同意，
      即便現行法之規定係採取多數決方式決定，亦非不能由法
      院以裁判強制成立，法院僅得於分管契約約定之方式顯失
      公平或因情事變更難以繼續時，方得因當事人之聲請而裁
      定變更該分管契約之內容，兩造間既無分管契約存在，本
      院自無如原告所主張依民法第1條、第817條第1項、第820
      條第1項、第823條第1項前段、第824條，即得裁判分管系
      爭房屋，是原告訴請法院裁判分管系爭房屋，尚屬無據，
      不應准許。
（二）原告得否請求被告給付相當於租金之不當得利，其金額為
      若干部分：
      次按，公同共有人之權利義務，依其公同關係所由成立之
      法律、法律行為或習慣定之。公同共有物之處分及其他之
      權利行使，除法律另有規定外，應得公同共有人全體之同
      意。民法第828條第1、3項分別定有明文。經查：
    1.系爭房屋係由兩造繼承而來，係屬公同共有物，葉美花未
      經原告同意於96年1月1日至同年12月31日止及98年間與梁
      明珠簽訂租賃契約，將系爭房屋之一樓以每月32,000元出
      租予梁明珠使用，此有原告所提出之租賃契約書在卷可證
      （見本院98年度司北調字第533號卷，第15至19頁），且
      為被告所不爭執，堪信原告主張依其應繼分就系爭房屋1
      樓每月受有16,000元相當於租金之損害應為可採。
    2.然該租賃契約係由被告葉美花與梁明珠所簽訂，故該相當
      於租金不當得利或侵害原告權利受有利益者應僅係為被告
      葉美花，而原告除請求葉美花給付外，尚請求其餘被告連
      帶給付，然原告無法證明其餘被告亦有占用系爭房屋且同
      受有利益或侵害其權利之情形，原告請求其餘被告與葉美
      花連帶給付相當於租金之不當得利，即屬無據，應予駁回
      。
    3.原告係98年12月16日提起本件訴訟，其請求葉美花給付自
      93年12月15日起至第一審言詞辯論終結前之99年11月14日
      止共71個月每月16,000之相當租金不當得利共計1,136,00
      0元，另自99年11月15日起至被告葉美花將系爭房屋一樓
      騰空點交予原告及其他共有人止，按月給付原告16,000元
      部分，為有理由，應予准許。
（三）關於葉美花是否得以修繕費用與應給付原告之金額為抵銷
      部分：
      末按，二人互負債務，而其給付種類相同，並均屆清償期
      者，各得以其債務，與他方之債務，互為抵銷。但依債之
      性質不能抵銷或依當事人之特約不得抵銷者，不在此限。
      民法第334條第1項定有明文。復按，共有物之管理費及其
      他負擔，除契約另有約定外，應由各共有人按其應有部分
      分擔之。共有人中之一人，就共有物之負擔為支付，而逾
      其所應分擔之部分者，對於其他共有人得按其各應分擔之
      部分，請求償還。民法第822條亦定有明文可參。又關於
      公同共有之法律關係雖未準用民法第822條規定，倘公同
      共有人之一人對公同共有物為修繕而應加共有物之價值時
      ，自應認得依據不當得利或無因管理之法律關係，請求其
      他共有人分擔該修繕費用。本件葉美花復辯稱：其關於系
      爭房屋支出修繕費用達300萬元，自得與應給付原告之金
      額為抵銷，並提出訴外人李榮福所提出之單據為證。經查
      ：
    1.依據李榮福所提出之單據僅粗略記載「一、二樓重修工程
      ：泥作197萬、水電40萬元」（見本院卷第17頁），由該
      單據無法確定是否確係葉美花修繕系爭房屋所墊付之相關
      費用。經本院依職權隔離訊問李榮福與被告葉美花，渠等
      關於系爭房屋修繕緣由、時間及付款方式等二人均稱：因
      系爭房屋無法拆除重建，故採用逐步修繕之方式，時間約
      為一年，付款大概每10天左右請款（見本院99年8月4日言
      詞辯論筆錄，本院卷第45、46頁）。由葉美花之陳述與李
      榮福之證詞可知葉美花確實有委請李榮福為系爭房屋進行
      修繕。
    2.關於系爭房屋之現況為二層樓之鋼筋水泥建築，一樓部分
      有一簡易隔間，入口處為閒置空地，後方為客廳、一間廁
      所及一間未放置廚具之廚房，後方鐵門可通至鐵皮屋；另
      由房屋入口處右方樓梯上至2樓，前有飯廳及神明廳，後
      方為2個房間，最後部分則為廁所、陽台及廚房。一、二
      樓地板均鋪設45X45公分寬之地磚，房屋上方天花板則為
      輕鋼架隔板，業經本院至現場勘驗屬實並製有勘驗筆錄在
      卷可稽（見本院卷第33、34頁），復有原告提出現場照片
      附卷可參（見本院卷第39至43頁）。系爭房屋現況構造尚
      稱穩固、內部隔間亦屬完善，顯見，葉美花應係支付相當
      之金額，方得使原先已瀕臨倒塌之房屋而有現今之情況。
    3.至於葉美花所支付之費用，證人李榮福雖到庭證稱200萬
      元，此雖與其所出具之費用計算表合計之237萬元略有出
      入。然其關於金額之計算係因當初一面向葉美花請款時一
      面所作紀錄計算得出，自應認李榮福到庭所稱之200萬元
      係為實領金額237萬元之概數。而葉美花雖主張其支付費
      用達300萬元，然其超過237萬元部分並未舉證以明其說，
      而原告對系爭房屋之應有部分係為1/2，故自應認葉美花
      僅就1,185,000元部分得與應給付原告金額部分為抵銷。
      查，原告本得向葉美花請求自93年12月15日起至99年11月
      14日止，共71個月按月16,000元計算相當於租金之不當得
      利共計1,136,000元，經抵銷後被告毋庸再給付原告此部
      分相當於租金之不當得利。至於原告另主張被告應給付自
      99年11月15日起迄騰空、點交上開1樓房屋予原告之日止
      ，按月給付16,000元予原告部分，惟按，請求將來給付之
      訴，以有預為請求之必要者為限，得提起之，民事訴訟法
      第246條定有明文。惟原告對被告至言詞辯論終結日止相
      當於租金之不當得利均經抵銷完畢，且被告對原告上開相
      當於租金之不當得利尚有共49,000元尚未抵銷（計算式：
      1,185,000－1,136,000＝49,000），自難認原告有預為請
      求之必要，原告上開主張，洵不足取。
五、綜上所述，兩造間並無分管契約存在，原告自不得訴請本院
    裁判分管系爭房屋。又原告對葉美花之相當租金不當得利請
    求權既經葉美花抵銷後已無庸再給付，且本件原告亦無預為
    請求之必要。從而，原告提起本件訴訟，即屬無據，應予駁
    回。又原告受敗訴判決，其假執行之聲請即失所依據，應併
    予駁回。
六、因本件事證已臻明確，兩造其餘主張陳述及所提之證據，經
    本院斟酌後，認與判決結果不生影響，均毋庸再予論述，附
    此敘明。
七、本件訴訟費用額確定為第一審之裁判費20,404元，依民事訴
    訟法第78條規定，由敗訴之原告負擔之。
中    華    民    國    99    年    12    月    8     日
                  民事第七庭    法  官  黃柄縉
以上正本係照原本作成。
如對本判決上訴，須於判決送達後20日內向本院提出上訴狀。如
委任律師提起上訴者，應一併繳納上訴審裁判費。
中    華    民    國    99    年    12    月    8     日
                                書記官  洪仕萱

司法院資訊處製作；財團法人民間司法改革基金會備份。
